【裁判字號】    89,訴,354
【裁判日期】    900329
【裁判案由】    給付管理費
【裁判全文】
臺灣基隆地方法院民事判決  八十九年度訴字第三五四號
    原      告  三普夢想家社區管理委員會
                              .
    法定代理人  乙○○      住台北市○○路○段一六六巷二六弄六之二號二樓
    訴訟代理人  丙○○      住台北縣萬里鄉○○村○○路二之一～二之十三號
    被      告  大越聯合開發股份有限公司  設台北市○○區○○路四十二巷二十
                              .
    法定代理人  丁○○      住台北市○○區○○路四二巷廿三號二樓
    訴訟代理人  甲○○      住台北市○○○路○段六四號
右當事人間給付管理費事件，本院判決如左：
    主    文
被告應給付原告新台幣陸拾伍萬伍仟捌佰拾陸元，及自民國八十九年十一月一日起至
清償日止按年息百分之五計算之利息。
原告其餘之訴駁回。
訴訟費用由被告負擔十分之九，餘由原告負擔。
    事    實
甲、原告方面：
壹、聲明：被告應給付原告新台幣七十四萬九千六百八十元，及自起訴狀繕本送達翌
    日起至清償日止按年息百分之五計算之利息。
貳、陳述：
一、被告係原告社區之區分所有權人，擁有如附表所示之房屋共計五十戶，坪數合計
    七八０‧九二坪，依據原告之規約規定每坪應繳納之管理費為新台幣（下同）一
    百二十元，因此被告每月共計應繳管理費九萬三千七百十元，而被告自八十九年
    二月至九月間計八個月未繳管理費共計七十四萬九千六百八十元，經原告屢次催
    繳被告均至置之不理，為此提起本訴，並請求遲延利息。
參、證據：提出收款通知書、存證信函、建物謄本、公寓大廈管理組織報備證明為證
    。
乙、被告方面：
壹、聲明：駁回原告之訴。
貳、陳述：
一、被告確曾因與訴外人森普建設股份有限公司（下稱森普公司）簽訂契約，而依據
    該契約森普公司將系爭五十戶房屋移轉過戶至被告名下，然嗣後因森普公司無法
    繼續履行契約，因之雙方乃於八十九年七月二十日合意解除契約，並由被告將系
    爭五十戶房屋回復原狀移轉返還森普公司。
二、解除契約後該契約視為自始之不存在，因此該管理費應向大越公司要求給付，而
    非向被告。
三、並且系爭房屋原辦理過戶登記所繳納之稅捐業經稅捐機關退回，顯見應視為被告
    從未為系爭房屋之所有權人，即無繳納管理費之義務。
參、證據：提出調解書、建物登記簿謄本為證。
    理    由
一、原告主張被告曾於八十九年二月至九月間登記為系爭五十戶房屋之所有權人，業
    據其提出房屋稅繳款書、建物登記簿謄本各五十份為證，而參照被告提出之調解
    書所記載「．．．五十戶房屋於八十九年二月二十八日移轉予甲方（指本案被告
    ）．．．」，堪信系爭五十戶房屋乃於八十九年二月二十八日起方登記為被告所
    有，而依據建物登記簿謄本記載八十九年九月二十八日系爭五十戶房屋才經回復
    原狀登記為訴外人森普公司所有，因此足認系爭五十戶房屋在八十九年二月二十
    八日起至八十九年九月二十八日止共計七個月，曾經登記為被告所有，被告於前
    揭時間內乃為公寓大廈管理條例所定之區分所有權人，要無疑義。原告主張被告
    有八月個期間均為區分所有權人尚非正確。
二、依據公寓大廈管理條例第十條規定，區分所有權人應負擔管理費用之義務，而原
    告陳稱依據其全體區分所有權人會議決議，管理費之計算方式為每坪以一百二十
    元計算，此經提出會議記錄為憑，且未經被告爭執，則此部分計算方式應足採信
    。次以系爭五十戶房屋合計之面積依據建物登記簿謄本累計應為二五八０‧九四
    平方公尺，經換算應為七八０‧七三坪，原告認應以七八０‧九二坪計算，應屬
    違誤，則經核算被告每月應繳納之管理費為九萬三千六百八十八元。
三、因此，原告主張被告於八十九年二月二十八日至九月二十八日期間為系爭五十戶
    房屋登記為所有權人，並為公寓大廈之區分所有權人未具繳納該段期間之管理費
    ，亦為被告所不否認，則合計被告積欠之管理費應有六十五萬五千八百十六元，
    原告此部分之請求，及自起訴狀繕本送達翌日（即八十九年十一月一日）起按年
    息百分之五計算之遲延利息為有理由，逾此部分之請求為無理由，應予駁回。
四、至被告以其受領系爭五十戶房屋之所有權移轉登記之契約業經解除，系爭房屋亦
    經回復原狀返還訴外人森普公司，應視為自始其非所有權人等抗辯。經查：
（一）按公寓大廈管理費應由區分所有權人負擔，債務主體若有變更，遺有未支付之
      公寓大廈管理費時，原積欠人與現區分所有權人間，就該管理費債務，為貫徹
      公寓大廈正常管理之目的，應解為二人間負不真正連帶債務，故現區分所有權
      人固應繼受前欠管理費債務，然現區分所有權人未清償前，原積欠債務並未消
      滅，債權人非不得向原債務人請求給付。又民法第七百五十八條規定，不動產
      物權依法律行為而取得設定、喪失及變更者，非經登記不生效力。經查，依據
      被告提出調解書記載，被告與訴外人森普公司確實合意解除合作契約及協議書
      二份債權契約，依據法律規定該二份債權契約既經契約當事人解除而視為自始
      當然不存在，並無爭議，但依據調解書記載並未亦將為履行該債權契約而移轉
      系爭五十戶房屋之物權契約併予解除，故以本件債權契約解除後所產生之法律
      效果，乃被告因此無法律上之正當權源（即有效存在之債權契約）保有系爭五
      十戶房屋之所有權，如其有拒絕返還之情形，訴外人森普公司得依據不當得利
      之規定或回復原狀請求權請求被告返還此五十戶房屋，而須在被告因此將五十
      戶房屋移轉返還森普公司登記生效後，森普公司始復成為系爭五十戶房屋之所
      有權人，該物權契約及所有權變動之效果並未溯及既往之不存在，此參照建物
      登記簿謄本記載登記原因之發生日期為八十九年八月二十五日，而登記日期為
      八十九年九月二十八日，足堪佐證，本件五十戶房屋並非塗銷登記而視為自始
      不曾登記為被告所有，係在八十九年九月二十八日後方成為訴外人森普公司所
      有，足認上開五十戶房屋登記為被告期間，系爭管理費債務，本即歸屬被告負
      擔。雖被告與訴外人森普公司於調解書上記載被告願意塗銷登記所有權移轉登
      記，然是否屬於得塗銷登記之情狀，法律定有明文，本件調解契約既已記明乃
      合意解除之情形，就其物權行為之處理方式並非塗銷登記，該因契約當事人誤
      解法律所使用之文字當不能拘束本院之認定。另被告所稱稅捐退回之情狀，其
      乃稅捐機關本於課稅相關法律之決定，與本件認定所有權歸屬之時期並不相關
      。因此被告抗辯其自始已非系爭五十戶房屋之所有權人要無可採。縱如被告所
      言，亦僅發生系爭五十戶房屋管理費債務主體變更而已，無法改變被告本為系
      爭管理費債務人之事實。
（二）另以調解書上雖亦約定管理費由訴外人森普公司負擔，惟此乃債務承擔之約定
      ，依法未經原告同意對原告不生效力，訴外人既未清償系爭管理費，則依上開
      說明，被告原積欠之系爭管理費債務，尚未消滅，原告自得仍逕向被告請求給
      付，僅於被告給付後得復向訴請求外人森普公司返還。
（三）因之，被告之抗辯均不足採。
五、縱上所述，原告請求被告給付六十五萬五千八百十六元，及自起訴狀繕本送達翌
    日（即八十九年十一月一日）起至清償日止，按年息百分之五計算之利息為有理
    由，逾此部分請求，並無理由，應予駁回。
四、結論：原告之訴為一部有理由一部無理由，依民事訴訟法第七十九條，判決如主
    文。
中      華      民      國    九十      年      三      月    二十九    日
~B台灣基隆地方法院民事庭
~B    法      官  王翠芬
右為正本係照原本作成。
如對本判決上訴，須於判決送達後廿日內向本院提出上訴狀，敘述上訴理由，上訴於
臺灣高等法院，並按他造當事人之人數附具繕本。
中      華      民      國    九十      年      三      月      三十    日
~B    書  記  官  林苑珍


司法院資訊處製作；財團法人民間司法改革基金會備份。
